【裁判字號】    89,判,2230
【裁判日期】    890623
【裁判案由】    綜合所得稅
【裁判全文】
行  政  法  院  判  決                          八十九年度判字第二二三○號
    原      告  甲  ○
    被      告  財政部臺灣省北區國稅局
右當事人間因綜合所得稅事件，原告不服行政院中華民國八十八年二月五日台八八訴
字第○五三二八號再訴願決定，提起行政訴訟。本院判決如左︰
    主  文
原告之訴駁回。
    事  實
緣原告之配偶周麗玲民國八十二年度綜合所得稅結算申報，漏報原告取自國防部中山
科學研究院（以下簡稱中科院）之薪資所得計新台幣（下同）二一四、六八六元，被
告乃核定補徵稅額一二、八八一元。原告不服，申請復查，未准變更，提起訴願及再
訴願，遞遭決定駁回，遂提起行政訴訟，茲摘敘兩造訴辯意旨如次：
原告起訴意旨略謂：一、財政部稅制委員會於民國七十九年、八十三年、八十七年所
編印各版新舊所得稅彙編中，分別以七十九年十月十八日台財稅第七九○七一四三三
四號函、八十三年八月三十一日台財稅第八三一六○七六六一號函、八十七年九月二
十一日台財稅第八七一九六五三六六號函再三的向人民宣示，凡未編入該年度版之「
本部及各權責機關所對外發布舊函示，非經其重行核定，一律不再援引適用」，經遍
查其七十九年、八十三年、八十七年版之所得稅法令彙編中，皆未列入財政部六十八
台財稅三八五○一號函、行政院台八十四財三七○○七號函，依上開各年度版所得稅
法令彙編首揭各函示之意旨，應為無效之函示，必經各權責機關重新核定後，始重新
生效，是以財政部及行政院如欲起課中山科學研究院非軍職員工品位加給或技術津貼
之稅賦，必須立刻重新函示，方能起課，否則即違反「禁反言「政府機關言出必行，
不能反悔」之原則，而國家社會將在政府朝令夕改之狀況下，抗爭不斷，陷入混亂不
安之局面，合該陳明。二、本案爭議之要點之一為財政部及其所屬各區國稅局身為行
政主管機關，雖得本於職權依據所得稅法責成行政釋示聲明應稅之主張，但自民國六
十八年稽徵機關函示徵免原則以來，至八十四年十一月十七日確定應稅之期間，中科
院依徵免原則認定免稅，並多次向桃園稅捐稽徵處及財政部北區國稅局據實說明，而
主管機關除以右述七十九、八十三、八十七年所得稅法令彙編之函示，及不作為之默
示同意此部分免稅，導致長期以來中科院員工信賴此等主張，認為財政主管機關以上
開函示及不作為默示，乃基於行政一體原則，授權國防部及中科院或其他公務機關之
相互認定並合於行政行為明確性原則下，在實質上已存在信賴之法律效力，因而作為
生涯規劃，處置財產（復無扣繳憑單），故應有行政法上「信賴保護」原則之適用，
依據鈞院七十六年判字第四七四號判決文示以「．．．不管行政機關之決定是否合法
，除了重大且明顯之瑕疵或其違法係可歸責於納稅義務人外，行政機關之行為一經表
露於外，人民通常會對所造成的法律狀態之存續寄以信賴，並以之作為依據，此種依
據信賴，應受保護」，及一般法學原理亦皆言「信賴保護原則」，係指人民信賴政府
機關之決定，就其生活關係已有適當之安排，政府機關應給予保護或給予合理補償而
言。是以財稅機關在七十九、八十三年版所得稅法令彙編中以首揭各函示之意旨及長
期不作為之默示，所造成之財政部六十八台財稅三八五○一號函無效的法律效力，應
使中科院非軍職員工在八十四年十一月十七日行政院台八十四財三七○○七號發布前
享有「信賴保護」的利益，此為財稅機關基於八十三年版所得稅令彙編之首揭函示意
旨所必須允諾的法律保護結果，及僱聘機關事業主管（國防部及中山科學研究院）必
須負擔的稅負。因此往前補課五年稅之處分顯然違背財稅機關原有之承諾，實屬違法
，理應辨明。三、再按所得稅法第九十四條第一項：「扣繳義務人於扣繳稅款時，應
隨時通知納稅義務人，並依本法第九十二條之規定，填具扣繳憑單發給納稅義務人，
如原扣稅額與稽徵機關核定稅額不符時，扣繳義務人於繳納稅款後，應將溢扣之款退
還納稅義務人；不足之數由扣繳義務人補繳，但扣繳義務人得向納稅義務人追償之。
」明白規定扣繳義務人即中科院院長及主辦會計，有先行代納稅義務人繳納之義務。
固然同法第八十九條第二項有「扣繳義務人未履行扣繳義務責任，而有行蹤不明或其
他情事，致無從追究者，稽徵機關得逕向納稅義務人徵收之」的敘述。卻完全不適用
於中科院非軍職員工五年補課稅案中，其理至明。因為中山科學研究院為國家機關，
扣繳義務人承命行事，不敢稍有潛越，復有國防部、行政院等上級機關可資追究，非
無從也。更何況稅捐稽徵法第四十八條之三（修正條文）復有「納稅義務人違反本法
規定，適用裁處時之法律。但裁處前之法律有利於納稅義務人者，適用最有利於納稅
義務人之法律。」（從新從輕之原則）及中央法規標準法第十八條「．．．但舊法規
有利於當事人而新法規未廢除或禁止所聲請事項，適用舊法規。」（從優原則）之立
法旨意，皆明白律定認事用法之原則，必須優先考慮對人民（納稅義務人）最有利之
部分後，仍然無法免除其責時，方得對人民（納稅義務人）處分，此為先進民主國家
所普遍遵行的原則（且所得稅法第九十四條第一項為現行有效之法律）。所以財政部
及其所屬各區國稅局，直接向中科院非軍職員工追課五年稅之處分，顯然有違所得稅
法第九十四條第一項法定之程序正義，應請鈞院撤銷原處分。四、又財政部民國六十
八年台財稅三八五○一號徵免原則及行政院台八十四財三七○○七號補充規定，明顯
變更人民之權利、義務者，有牴觸中央法規標準法第五條、第六條之意旨，復未遵第
七條．．．並即送立法院之規定，亦明顯有違程序上之正義。五、就稅法而言，稅捐
稽徵法為規範所有稅法之稽徵程序，相對於所得稅法單就個人綜合所得稅及營利事業
所得稅所為單純規範而言，則稅捐稽徵法為稅法之普通法，所得稅法為所得稅之特別
法，無可置疑。所以就中央法規標準法第十六條「法規對其他法規所規定之同一事項
而為特別之規定者，應優先適用之，其他法規修正後，仍應優先適用。」特別法優於
普通法律定原則，顯然稅捐稽徵法第二十一條第一項第一款、第三款之規定，目標顯
然應為中山科學研究院，及其上級機關國防部、行政院。六、綜上所述，財政部及其
所屬各區國稅局認事用法反覆無常，明顯違反法定程序正義及信賴保護原則，不應補
課五年稅，或其補課對象應為中山科學研究院及上級機關國防部、行政院，而不是非
軍職員工。為此尚請鈞院舉行言詞辯論，並命令中科院參加訴訟，並判決撤銷一再訴
願決定及原處分等語。
被告答辯意旨略謂：查中科院之預算雖分別依計畫編列人事費支應其員工之各項給與
，但實際上領受「科技品位加給」或「技術津貼」之非軍職人員，無論配屬之單位或
參與不同計畫，悉依該院所訂「科技人員品位加給支給標準表」、「技術員薪給標準
表」之等級，每月按職級定額領取「科技品位加給」或「技術津貼」，該院與其聘僱
人員之約定事項亦載明所指薪給，除實物代金及眷補費外，包括全部給與，是以該院
非軍職人員所領受之「科技品位加給」或「技術津貼」，核屬其因提供勞務所取得之
報酬。另被告於八十二年間曾派員前往該院現場瞭解結果，該院支付非軍職人員之「
科技品位加給」及「技術津貼」係採按月給付方式，是依所得稅法第四條第八款規定
、財政部六十八年十一月三十日台財稅第三八五○一號函、八十四年八月十四日台財
稅第八四一六四一四一八號函及行政院秘書長八十四年十月十七日台八十四財三七○
○七號函釋規定，原核定以系爭薪資所得（研究補助費或品位加給）二一四、六八六
元，併課當年度綜合所得額，核定應補稅額一二、八八一元，要無不合。至原告主張
被告在認定標準未明確前，追溯補徵系爭所得之綜合所得稅，實有悖依法課稅原則乙
節；按財政部六十八年十一月三十日台財稅第三八五○一號函釋，中科院發給研究人
員之研究加給依職級按月定額發給者，應屬各該研究人員之薪資所得，應於給付時依
法辦理扣繳，所得人並應於年度結算申報時合併申報課稅，並自六十九年一月起適用
。是「品位加給」屬薪資所得應合併申報課稅已臻明確，原告主張顯係對法令之誤解
。另主張財政部及其所屬各區國稅局身為行政主管機關，雖得本於職權依據所得稅法
責成行政釋示聲明應稅之主張，但自六十八年稽徵機關函示徵免原則以來，至民國八
十三年十一月十七日確定應稅之期間，中科院依徵免原則認定免稅，並多次向桃園稅
捐稽徵處及北區國稅局據實說明，而主管機關除以所得稅法令彙編之函示，及不作為
之默示同意此部分免稅，導致長期以來中科院員工信賴此等主張乙節，查就中科院系
爭「品位加給」或「技術津貼」是否依法扣繳、申報情事，於被告成立前即八十年元
月間經桃園縣稅捐稽徵處大溪分處去函中科院請依法辦理，被告成立後亦先後多次函
請中科院提示資料供核，此有被告大溪稽徵所八十三年一月二十二日北區國稅大溪審
第00000000號等函件可稽，是原告主張委無足採。且按現行所得稅法對此相
關之規定條文，係於五十二年制訂迄今，對系爭「品位加給」及「技術津貼」應依法
課徵所得稅之規定並未修正，被告依所得稅法規定補徵八十二年度綜合所得稅，依法
並無不合，請予維持。至原告主張按所得稅法第八十九條第二項規定，稽徵單位有義
務先行向扣繳義務人進行賠繳義務之索，而非逕向納稅義務人徵收乙節；按依「凡有
中華民國來源所得之個人，應就其中華民國來源之所得，依本法規定，課徵綜合所得
稅。」、「納稅義務人應於每年二月二十日起至三月底止，填具結算申報書，向該管
稽徵機關，申報其上一年度內構成綜合所得總額．．．以及有關減免、扣除之事實，
並應依其全年應納稅額減除暫繳稅額及尚未抵繳之扣繳稅額，計算其應納之結算稅額
，於申報前自行繳納。．．．」分別為所得稅法第二條及第七十一條第一項所明定。
是本件原告既有前揭規定之應稅所得，即應依法合併申報綜合所得稅，原告未依規定
合併申報，被告據以併課補徵，要無不合。原告主張，顯無理由，委無足採。原處分
及所為復查、訴願、再訴願決定並無違誤等語。
    理  由
按中華民國政府或外國政府，國際機構、教育、文化、科學研究機構、團體，或其他
公私組織，為獎勵進修、研究或參加科學或職業訓練而給與之獎學金及研究、考察補
助費等所得，免納所得稅。但受領之獎學金或補助費，如係為授與人提供勞務所取得
之報酬，不適用之，為行為時所得稅法第四條第八款所規定。又凡公、教、軍、警、
公私事業職工薪資及提供勞務者之所得，為薪資所得，該項所得之計算，以在職務上
或工作上取得之各種薪資收入為所得額；前項薪資包括薪金、俸給、工資、津貼、歲
費、獎金、紅利、各種補助費及按月或按年分期給付之退休金或養老金。但為雇主之
目的，執行職務而支領之差旅費、日支費及加班費不超過規定標準者，及依同法第四
條規定免稅之項目，不在此限，復為同法第十四條第一項第三類所明定。本件原告八
十二年度綜合所得稅結算申報，被告以其漏報取自中科院之薪資所得二一四、六八六
元，乃核定補徵稅額一二、八八一元。原告不服，就該薪資部分申請復查，被告以原
告為中科院非軍職員工，八十二年度領取自中科院薪資中之二一四、六八六元屬品位
加給，為其所不爭，而中科院之預算雖分別依計畫編列人事費支應員工之各項給與，
然領受科技品位加給或技術津貼之非軍職人員，無論配屬之單位或參與不同計畫，悉
依該院所訂「科技人員品位加給支給標準表」、「技術員薪給標準表」之等級，每月
按職級定額領取科技品位加給或技術津貼。中科院聘僱人員之約定事項亦載明薪給除
實物代金及眷補費外，包括全部給與，業經被告所屬大溪稽徵所赴中科院查閱資料瞭
解無誤，並為中科院八十一年十一月三日八十一訓誠字第一六八七三號函所明示，系
爭品位加給自始即屬薪資所得，自應依法合併申報繳稅，原核定並無不合，乃未准變
更。揆諸首開規定及說明，洵無不合。原告起訴意旨詳如事實欄之所載，惟查科學研
究機關為研究而給予之研究補助費所得，非屬為授與人提供勞務所取得之報酬者，始
免徵所得稅，行為時所得稅法第四條第八款已明予規定。中科院系爭「品位加給」或
「技術津貼」研究補助費應否繳納所得稅，財政部亦曾本於法定職權，以六十八年十
一月三十日台財稅第三八五○一號函釋「一、凡依職級按月定額發給者，應屬各該研
究人員之薪資所得，應於給付時依法辦理扣繳，所得人並應於年度結算申報時合併申
報課稅。二、如係按研究計劃個案給付、並非通案按職級按月給付者，則為研究補助
費，依法可免納所得稅。三、如屬第一種情形，中科院以往未依法扣繳，所得人以往
年度亦未申報納稅者，應即請中科院轉知各所得人自行向稽徵機關補報並補繳應納稅
款，可免予處罰，自六十九年一月起，中科院應於給付時依法扣繳，所得人應於每年
終後合併申報綜合所得稅。四、本案經報奉行政院六十八年十一月八日台六十八財第
一一二○四號函准予備查在案。」經查中科院之預算雖分別依計畫編列人事費支應其
員工之各項給與，實際上領受品位加給或技術津貼之非軍職人員，無論配屬之單位或
參與不同計畫，依該院所定「科技人員品位加給支給標準表」、「技術員薪給標準表
」之等級，每月按職級定額領取品位加給或技術津貼。且該院與其聘僱人員之約定事
項亦載明所指薪給，除實物代金及眷補費外，包括全部給與，其非軍職人員所領受之
品位加給或技術津貼，核屬因提供勞務所取得之報酬，應無行為時所得稅法第四條第
八款前段免納所得稅規定之適用。再被告於八十二年間派員前往該院瞭解結果，其支
付非軍職人員之品位加給及技術津貼確係按月給付方式，足見中科院給付非軍職員工
之品位加給及技術津貼之所得，屬經常性研究補助費給與，且依職級按月定額支給，
為提供勞務所取得之報酬，依首揭行為時所得稅法第四條第八款但書及第十四條第一
項第三類之規定，核非免稅之薪資所得，中科院並對之依規定扣繳，既無原告所謂之
違反「租稅法定主義」、「依法課稅原則」，亦無所稱「信賴保護」原則之適用。又
系爭研究補助費，自六十九年一月起，中科院應依法扣繳，所得人應合併申報綜合所
得稅，已經財政部上開函釋示明，該函釋並非就法規未規定之事項所為補充規定，是
以被告追課原告八十二年度系爭研究補助費綜合所得稅，原告謂違反「法律不溯既往
」原則，亦有誤會。末查原告既有前揭應稅所得，自應依法合併申報綜合所得稅，被
告以其未依規定申報，據以併課補徵，尚非無據，原告謂應先向中科院徵收云云，委
無足採。所請行言詞辯論及命中科院參加訴訟，核非必要。綜上，原告所訴，皆無可
採。從而，被告對原告八十二年度綜合所得稅結算申報，漏報系爭研究補助費，予以
補徵，揆諸首揭法條規定，核無違誤，一再訴願決定遞予維持，亦均無不合。原告起
訴意旨，難謂有理由，應予駁回。
據上論結，本件原告之訴為無理由，爰依行政訴訟法第二十六條後段，判決如主文。
中    華    民    國     八十九      年      六      月     二十三      日
                    行 政 法 院 第 五 庭
                                審 判 長 評  事      廖  政  雄
                                         評  事      趙  永  康
                                         評  事      沈  水  元
                                         評  事      林  清  祥
                                         評  事      姜  仁  脩
右  正  本  證  明  與  原  本  無  異
                                         法院書記官  葛  雅  慎
中    華    民    國     八十九      年      六      月     二十三      日


司法院資訊處製作；財團法人民間司法改革基金會備份。
